最高法院刑事判決　　　　　　　　　　　　　　　八十八年度台上字第二二二一號
　　上　訴　人　乙○○
　　被　　　告　丙○○
　　被　　　告　甲○○
右上訴人因自訴被告等誣告案件，不服台灣高等法院台南分院中華民國八十七年八月
十二日第二審更審判決（八十七年度重上更(三)字第一三八號，自訴案號：台灣台南地
方法院八十三年度自字第一一三號），提起上訴，本院判決如左：
    主  文
原判決撤銷，發回台灣高等法院台南分院。
    理  由
本件原判決以上訴人乙○○在第一審原自訴意旨略稱：被告甲○○於民國八十一年九
月十日與上訴人已分居二年餘之配偶黃枝柳訂立承諾書、同意書、債權讓渡書及切結
書，又於八十二年四月二十八日訂立同意書，同年四月二十九日書立不動產買賣契約
書，嗣後虛偽違法辦理將原屬上訴人所有坐落台南市○○路○段二七九號房屋及基地
（下稱系爭不動產）所有權，移轉登記為甲○○所有，甲○○明知上訴人始終未參加
雙方借款及不動產買賣契約之訂立與過戶事宜，竟虛構事實，欲使上訴人受刑事處分
，於八十二年八月九日向台灣台南地方法院檢察署提出刑事告訴，指控上訴人與黃枝
柳共同詐欺，嗣經偵查後認為罪嫌不足，而獲不起訴處分，雖經再議，仍駁回其再議
。甲○○與黃枝柳所訂上開承諾書及切結書之日期，係八十一年九月十日，均在上訴
人與黃枝柳訂立離婚協議書之前，甲○○竟時空顛倒，稱黃枝柳持該離婚協議書向
甲○○借款，致甲○○不疑而借款給黃枝柳，顯與事實不符。被告丙○○係甲○○配
偶，亦為代書，前開不動產所有權移轉登記手續，均由丙○○辦理，丙○○對於該離
婚協議書是否有效，當無不知之理，竟與甲○○共同提出告訴，指控上訴人與黃枝柳
以虛偽簽訂之離婚協議書，共同詐欺甲○○，顯然與事實相悖，足證甲○○、丙○○
均有誣告故意，因認該甲○○等涉有刑法第一百六十九條第一項、第二項誣告罪嫌云
云。經審理結果，認不能證明被告等犯罪，因而維持第一審諭知被告等無罪之判決，
駁回上訴人在第二審之上訴，固非無見。
惟查：原判決理由謂被告甲○○於台灣台南地方法院檢察署八十二年度偵字第九○一
八號詐欺案中提出之告訴狀（影本附於自字卷(二)第三九三頁）所指訴之事實，係指民
國八十二年四月二十八日或之前數日，黃枝柳向甲○○「要約出賣」系爭不動產時，
黃枝柳曾提出離婚協議書，以獲取甲○○信任，而同意黃枝柳以移轉系爭不動產所有
權解決雙方借款債務等情，全未涉及先前黃枝柳願以系爭不動產提供設定抵押權登記
之問題，因此，與上訴人乙○○所稱黃枝柳、甲○○間於八十一年九月十日訂立承諾
書、切結書等事實，無任何關聯云云（見原判決理由三之(二)）。然經核閱上開案件之
不起訴處分書所載甲○○之告訴意旨為「被告乙○○、黃枝柳係夫妻關係，二人共同
虛偽簽訂離婚協議書，於協議書第二條訂明：乙○○拋棄坐落台南市○○路○段二七
九號及台南縣永康鄉○○路等兩棟房屋所有權與黃枝柳。嗣由黃枝柳持該離婚協議書
，向告訴人（指甲○○）稱已取得該屋所有權，而向告訴人借錢，並於無力清償時，
與告訴人訂立不動產買賣合約書，將以黃枝柳名義登記之坐落台南市○區○段四小段
地號二○五號、二○五－一號、二○六－二號土地，及地上建物門牌號碼台南市○○
路○段二七九號房屋，移轉登記為告訴人所有，詎辦妥房地過戶後，乙○○竟拒不搬
遷，且將房子出租」（見一審卷(一)第五頁），所載甲○○之告訴意旨指訴黃枝柳提出
上開離婚協議書，係於向其借款時，與上開告訴狀指訴之事實，謂係黃枝柳向其要約
出賣系爭不動產時，並不相同。則甲○○於該詐欺案件之偵查中，是否曾另向檢察官
補充其告訴意旨﹖起訴書所載告訴意旨何以與甲○○所具告訴狀之內容不盡相符﹖凡
此均有疑義，而欠明瞭。又甲○○於第一審法院民事庭審理八十二年度重訴字第七一
號請求確認買賣無效等事件中，提出之準備書狀主張「黃枝柳與被告（指甲○○）簽
立同意書及切結書時，曾出示一份伊與原告（指乙○○）簽寫之離婚協議書，內載系
爭不動產歸黃枝柳作為離婚條件，又出示承諾書表示願無條件搬出，被告不疑有他，
乃將巨款借予黃枝柳」（見原審上更(一)卷第一七四頁背面），亦謂黃枝柳提出離婚協
議書，係在向其借款而訂立切結書、承諾書時，與上開不起訴處分書所載甲○○之告
訴事實相符。究竟上開上訴人與黃枝柳二人未具日期之離婚協議書（影本附於自字卷
(一)第二十九頁）係於何時書立﹖甲○○於上開詐欺案件告訴事實，指訴黃枝柳提出離
婚協議書，係在向其借款而訂立承諾書、切結書時﹖抑在嗣後要約出賣系爭不動產時
﹖因關係其告訴之事實有無虛構及其與被告丙○○有無誣告行為之認定，自有調查審
認之必要。本院前次發回意旨業經指明應詳加究明，原審全未置理，即遽為論斷，顯
有調查職責未盡及判決理由不備之違背法令。上訴意旨執此指摘，非無理由，應認原
判決仍有發回更審之原因。
據上論結，應依刑事訴訟法第三百九十七條、第四百零一條，判決如主文。
中      華      民      國    八十八    年      四      月    二十九    日
                              最高法院刑事第四庭
                                  審判長法官  黃  劍  青
                                        法官  劉  敬  一
                                        法官  林  增  福
                                        法官  邵  燕  玲
                                        法官  張  清  埤
      右正本證明與原本無異
                                              書  記  官
中      華      民      國    八十八    年      五      月     五       日
